【裁判字號】    99,訴,772
【裁判日期】    991231
【裁判案由】    返還支票
【裁判全文】
臺灣彰化地方法院民事判決  99年度訴字第772號
原      告  黃聰明
被      告  白景元
上列當事人間請求返還支票事件，本院於99年12月17日言詞辯論
終結，判決如下：
    主      文
原告之訴及其假執行之聲請均駁回。
訴訟費用新臺幣陸仟伍佰元由原告負擔。
    事實及理由
一、原告主張：
    原告因需於民國（下同）99年 5月給付訴外人施三郎承租鹿
    港面積8甲土地之租金，卻無現金得以支付，適於99年2月間
    巧遇被告白景元，便請求被告幫忙找尋金主投資或借款，其
    後被告便介紹金主即訴外人許加興予原告認識，經見面會談
    後，訴外人許加興要求被告與訴外人張兆昇陪同原告至訴外
    人黃煌輝工作處，查明訴外人黃煌輝與原告間帳款是否清楚
    後再決定是否投資，而於前往訴外人黃煌輝工作處途中，原
    告便將訴外人黃煌輝於97年 6月12日向原告借款新臺幣（下
    同）50萬元，因而開立到期日為98年1月面額50萬元之本票1
    紙交予被告，以便向訴外人黃煌輝換取支票，再持向訴外人
    許加興借款，並與被告說好，屆時告訴訴外人黃煌輝該50萬
    元係向被告所借，使訴外人黃煌輝不致拖延不還，惟因訴外
    人黃煌輝之金主即訴外人吳柏毅當時不在，乃先由訴外人黃
    煌輝開立金額共計60萬元之本票3張交予被告，並約定1星期
    後再由被告持該 3紙本票向訴外人黃煌輝換取訴外人吳柏毅
    所開立之支票。 詎料，事後被告卻向原告謊稱該3紙本票遺
    失，原告遂向王功派出所報案，嗣向訴外人吳柏毅詢問，訴
    外人吳柏毅卻告以訴外人黃煌輝所簽發之該3紙本票， 業經
    被告換取其所開立票號分別為GA0000000、GA0000000、GA00
    00000，發票日分別為99年5月20日、同年7月20日及同年9月
    20日，金額皆為20萬元之支票3紙（下稱系爭支票）， 被告
    既係基於委任關係取得系爭3張支票，自應依民法第514條返
    還原告，又被告取得系爭3張支票係不當得利， 亦應依民法
    第179條返還，爰依法訴請被告返還系爭支票等語。 並聲明
    ：(一)被告應返還原告系爭支票。(二)訴訟費用由被告負擔。(三)
    願供擔保請准宣告假執行。
二、被告則以：
  (一)被告係於97年底借予原告50萬元現金， 由原告交付1紙發票
    人為訴外人黃煌輝之同額本票予被告， 嗣於99年3月20日原
    告與被告同至訴外人黃煌輝之工作地點，向訴外人黃煌輝催
    討上開款項，原告告知訴外人黃煌輝債主為被告，請訴外人
    黃煌輝直接與被告處理， 故訴外人黃煌輝遂開立3紙合計60
    萬元之本票交予被告以為清償， 被告後來再將該3紙本票向
    訴外人黃煌輝換為發票人為吳柏毅之系爭支票。然原告不知
    何緣故，竟對被告及訴外人黃煌輝提出侵占、詐欺等告訴，
    嗣經臺灣彰化地方法院檢察署99年度偵字第5226、6167號侵
    占等案件為不起訴處分，並經臺灣高等法院臺中分院檢察署
    99年度上聲議字第1823號駁回再議，上開事實業經訴外人黃
    煌輝及張兆昇於偵查中證述明確，且原告對於系爭支票之交
    付情形，於偵查中前後供述不一且相互矛盾，況訴外人黃煌
    輝既有積欠原告款項，原告可直接請訴外人黃煌輝清償欠款
    即可，何須大費周章請訴外人黃煌輝開立本票以為清償，再
    持向被告介紹之金主調現？且該筆債務既係訴外人黃煌輝積
    欠原告之債務，自當先由原告與訴外人黃煌輝交涉如何清償
    ，於取得支票後再交付被告持向訴外人許加興調現，焉有事
    先將上開訴外人黃煌輝所開立之50萬元本票交付被告，並請
    訴外人黃煌輝直接與被告處理該筆債務之理，此外，原告與
    被告係臨時去找訴外人黃煌輝要求清償欠款，原告又如何能
    預期訴外人黃煌輝必定係交付遠期本票以為清償，而須委由
    被告持訴外人黃煌輝所交付之本票向訴外人許加興調現，原
    告所述顯與常理不符！
  (二)系爭支票現由被告持有中。發票人吳柏毅所開立之系爭支票
    ，係交予被告，原告並未持有過該3張支票， 且原告亦非系
    爭支票之受款人，顯見原告並非系爭支票之最後持有人，亦
    非系爭支票之受款人或背書轉讓而得以票據證券主張權利者
    ，被告取得系爭支票，係經由訴外人黃煌輝，有合法持有之
    權源。故原告無權請求被告返還系爭支票等語資為抗辯。並
    聲明：(1)原告之訴駁回。(2)訴訟費用由原告負擔。
三、得心證之理由：
  (一)按當事人主張有利於己之事實者，就其事實有舉證之責任。
    但法律別有規定或依其情形顯失公平者，不在此限。民事訴
    訟法第277條定有明文。 又主張法律關係存在之當事人，須
    就該法律關係發生所須具備之特別要件，負舉證責任。而委
    任契約，係以當事人約定，一方委託他方處理事務，他方允
    為處理而成立。本件原告主張其委託被告向金主即訴外人許
    加興換現， 故由訴外人黃煌輝將其開立之本票3紙交付被告
    ，再由被告向訴外人吳柏毅換取系爭支票而持向訴外人許加
    興調現，惟其主張與被告間具有上開委任關係之事實，既為
    被告所否認，自應由原告舉證證明其與被告間確有委任關係
    存在，始能向被告主張基於委任關係返還所取得之物。又按
    主張不當得利請求權存在之當事人，對於不當得利請求權之
    成立要件應負舉證責任，即應證明他方係無法律上之原因而
    受利益，致其受有損害。如受利益人係因其「給付」而得利
    時，所謂無法律上之原因，即指其給付欠缺給付之目的，故
    主張該項不當得利請求權存在之當事人，自應舉證證明其欠
    缺給付之目的，始符舉證責任分配之原則（最高法院98年度
    台上字第1913號判決意旨參照）。本件原告另主張被告取得
    系爭支票係屬不當得利而應返還部分，亦應由原告舉證證明
    被告取得系爭票據係屬無法律上原因而受有利益，致原告受
    有損害，始符不當得利請求權之成立要件。
  (二)經查，原告就其主張之事實，僅提出訴外人黃煌輝所開立之
    本票影本3紙、 原告投資訴外人黃煌輝經與吳柏毅核算結算
    款項表影本1紙、彰化縣警察局芳苑分局書函影本1紙、原告
    所有台中銀行花壇分行活期性存款存摺節本影本及本院99年
    度救字第24號裁定影本等證據，並請求訊問證人施三郎，然
    原告所提出之書證，皆與兩造間之委任關係無涉，而證人施
    三郎亦到庭證稱其對兩造間發生什麼事情並不清楚，亦不認
    識被告等語明確，是難認原告就其與被告間確有委任關係存
    在已盡其舉證責任，自難為有利原告之認定。次查，訴外人
    黃煌輝於原告所提起之刑事告訴案件（即臺灣彰化地方法院
    檢察署99年度偵字第5226、6176號侵占等偵查案件）中係證
    稱：「因為先前有向黃聰明借60萬元，黃聰明帶白景元來就
    是要處理這條款項，黃聰明一來就說這筆錢也是他跟白景元
    借的，他叫我直接跟白景元處理就好」， 及於99年3月20日
    陪同兩造前往訴外人黃煌輝工作處所之訴外人張兆昇於前開
    偵查案件中亦證稱：「 沒有看到黃聰明將1張本票交給白景
    元，有聽到黃聰明跟黃煌輝說這筆60萬元的債務是白景元的
    債務，叫黃煌輝跟白景元自己處理」等語，此有本院依被告
    聲請調取之上開偵查案件卷宗供考，核與被告所辯係因原告
    向其借款才交付黃煌輝簽發之本票由其向黃煌輝催討，並因
    此取得系爭支票之情節相符，原告雖又主張係為使訴外人黃
    煌輝不致拖延清償，始在前往訴外人黃煌輝工作處所前，先
    與被告約定屆時向訴外人黃煌輝謊稱原告先前借予訴外人黃
    煌輝之款項係向被告所借云云，然亦未能舉證以實其說，且
    與訴外人張兆昇於前開偵查案件中所證述情節不符，亦難為
    有利原告之認定。
  (三)綜上，原告就其與被告間確實有委任關係存在之事實，並未
    能舉證證明之，揆諸首開舉證責任分配之規定，其不利益應
    歸屬於原告。又原告主張被告取得系爭支票係為不當得利云
    云，亦未能證明被告取得系爭支票係無法律上原因受有利益
    ，皆難為有利原告之認定，原告自不得依委任關係或不當得
    利之法律關係請求被告返還系爭支票。
四、綜上所述，原告依委任及不當得利之法律關係請求被告返還
    系爭支票，為無理由，應予駁回。又原告之訴既經駁回，其
    所為假執行之聲請即失所附麗，一併駁回之。
五、本件事證已明，兩造其餘攻擊防禦方法及本院未經援用之證
    據，經審酌後，核與本件之結論不生影響，爰不一一贅述，
    附此敘明。
六、訴訟費用負擔之依據：民事訴訟法第78條。
中    華    民    國    99    年    12    月    31    日
                        民事第二庭法  官  邱月嬌
以上正本係照原本作成。
如對本判決上訴，須於判決送達後20日內向本院提出上訴狀（須
附繕本）。
中    華    民    國    99    年    12    月    31    日
                                  書記官  林怡吟

司法院資訊處製作；財團法人民間司法改革基金會備份。
